【裁判字號】    98,消債抗,145
【裁判日期】    980722
【裁判案由】    更生事件
【裁判全文】
臺灣板橋地方法院民事裁定           98年度消債抗字第145號
抗  告  人  甲○○原名彭玉梅.
上列抗告人因消費者債務清理條例事件，聲請更生，對於中華民
國98年4月9日本院97年度消債更字第1865號裁定提起抗告，本院
裁定如下：
    主  文
抗告駁回。
抗告程序費用新臺幣壹仟元由抗告人負擔。
    理  由
一、本件抗告意旨略以：抗告人自有負債起即有加班之習慣，民
    國95年至今，實領薪資均約新臺幣（下同）38,387元，而該
    數額即係包含加班後之所得，其薪資並非如原裁定所認定之
    50,000元。如以其每月所能賺取之薪資約38,000元，扣除每
    月須繳交之協商金額35,394元後，抗告人每月僅餘2,606 元
    可供作為生活費，該協商方案不合理之處已至為明顯，根本
    難以履行，而其之所以能夠負擔前開協商款項及每月生活必
    要支出，係來自其債務人李其明、彭玉澄之還款，嗣因其債
    務人失信未按約定清償，致其無法再為履行而毀諾，抗告人
    實非惡意不為清償；最後，近2 年抗告人之父母確實並無工
    作收入，須仰賴他人扶養，因抗告人與父母同居，且同負扶
    養義務之兄弟姊妹經濟狀況尚比抗告人差，故大部分家庭支
    出皆由抗告人負擔，是抗告人之生活必要支出，無法只維持
    在原審所認定之最低生活費9,829 元之內，更遑論其每月所
    繳之房租已高於9,829 元之上。綜上，抗告人並非無意願清
    償債務，只是協商方案窒礙難行，致其無法履行而毀諾，懇
    請鈞院廢棄原裁定，另為准予更生程序之裁定等語。
二、按債務人對於金融機構因消費借貸、自用住宅借款、信用卡
    或現金卡契約而負債務，在聲請更生或清算前，應提出債權
    人清冊，以書面向最大債權金融機構請求協商債務清償方案
    並表明共同協商之意旨，消費者債務清理條例（下稱本條例
    ）第151 條第1 項定有明文。次按債務人與金融機構協商成
    立者，不得聲請更生或清算，但因不可歸責於己之事由，致
    履行顯有重大困難者，不在此限；本條例施行前，債務人依
    金融主管機關協調成立之中華民國銀行公會會員辦理消費金
    融案件無擔保債務協商機制與金融機構成立之協商，準用前
    項之規定，本條例第151 條第5 項、第6 項亦分別有明文。
    次按前開法律規定之「但因不可歸責於己之事由，致履行顯
    有重大困難者，不在此限」，其立法意旨係基於債務清償方
    案成立後，應由債務人誠實遵守信用履行協商還款條件，惟
    於例外情形下發生情事變更，在清償期間收入或收益不如預
    期，致該方案履行困難甚或履行不能，因不可歸責於己之事
    由，始能聲請更生或清算。此規範意旨在避免債務人任意毀
    諾已成立之協商，濫用更生或清算之裁判上債務清理程序。
    蓋以債務清償方案係經當事人行使程序選擇權所為之債務清
    理契約，債務人應受該成立之協議所拘束。債務人既已與金
    融機構協商成立，如認該協商方案履行有其他不適當情形，
    自仍應再循協商途徑謀求解決。又所謂不可歸責於己之事由
    ，係指出於非己身所能控制之自然力或其他人為事由，具有
    猝然性而不能預知，非人力所能參與或所能阻止，而陷於不
    能履行承諾償還自己之債務者而言，例如債務人於履行清償
    期間遭逢重大意外災害，如車禍、火災、或罹患重大不治之
    惡疾而喪失工作能力；債務人負擔家計生活之職業工作，突
    然非自願性失業，而可預見的、持續性的無法就業謀生；因
    遭逢不可抗力之天然災害，如地震、颱風、水災而因其損害
    甚鉅致無力清償等情事。
三、經查：
  (一)抗告人曾參與中華民國銀行公會會員辦理消費金融案件無擔
    保債務協商機制協商成立，並還款至97年2 月等情，據其提
    出協商協議書、繳款存入憑條等在卷可證，是依本條例之規
    定，其聲請更生須具備「不可歸責於己之事由，致履行顯有
    重大困難」之要件，方為適法。
  (二)本件抗告人主張協商條件不合理，以其收入支付協商款項後
    無法維持生活所需，況且其尚須扶養父母，故因無法履行而
    毀諾，此情具有不可歸責於己事由云云。然查：
  1.抗告人表示其每月薪資收入約為38,000元，並提出中華民國
    急救加護醫學會96、97年度之薪資總表、財政部臺北市國稅
    局綜合所得稅各類所得資料清單等件為證（以上，見原審卷
    第29頁、第33至34頁）。惟細譯前開文件，抗告人各個月間
    之收入固僅約為38,000元左右，但抗告人除有前開每月之薪
    資所得之外，每年仍有因年終、考核、端午、中秋等項目可
    得之收入，從而其95、96年向稅捐單位申報之所得總額分別
    可達602,289 元及594,556 元，是原審核認其每月平均收入
    約為50,000元，並無違誤。
  2.又抗告人陳稱因其與父母同居，且同負扶養義務之兄弟姊妹
    經濟狀況較差，故大部之家庭支出均由其負擔云云。惟抗告
    人父親彭貴添近2 年雖無所得報稅紀錄，但其名下擁有公告
    價值共約134,750 元之田賦2 筆，而抗告人母親范瑞蓉近2
    年報稅所得總額分別為395,667 元及602,992 元，名下亦擁
    有總價值達659,410 元之投資數筆，且其父母除抗告人外，
    另有3 名子女依法應負扶養義務，是核認聲請人之父母應仍
    有維持生活之能力，則聲請人所列對於父母之扶養支出，即
    與民法第1114條第1 款所定直系血親相互間之扶養義務屬生
    活扶助義務不合（最高法院92年度台上字第219 號判決意旨
    參照），而非屬抗告人之必要支出，故應予剔除，倘抗告人
    自願負擔對父母之扶養支出，即不能將此不利益轉嫁予債權
    人，再作為認定協商條件嚴苛之依據。此外，抗告人雖於聲
    請狀中表示每月支出保險費約5,605 元，然按保險制度固具
    有分散風險之功用，當風險實現造成被保險人受有損害時，
    使其獲有賠償而不致陷入生活困頓，對聲請人不無實益，但
    聲請人既已因財務管理不當而負債，致其經濟陷入困境而向
    最大債權銀行申請協商機制，猶於已獲有全民健康保險、公
    保之最低保障額外，增加其他商業保險，尚難認屬基本生活
    必要之支出，自應予以排除。
  3.綜上所述，抗告人每月之生活必要支出，仍應以內政部所頒
    布之每人每月最低生活費用9,829元計算，方屬正的。
  4.從而，以抗告人每月收入約50,000元，扣除每月應還款之協
    商金額35,394元，其每月仍可餘14,606元供自由運用，顯已
    逾前開內政部所頒布之最低生活費用數額，是核認前開協商
    方案，應屬抗告人可承受之範圍，並無所稱協商條件不合理
    之情形。況抗告人自協商成立後至97年2 月止，均能依約持
    續還款，益證其無不能履行之情節，且其選擇於97年4 月11
    日本條例施行前毀諾，藉以聲請更生，而非選擇不毀諾並另
    聲請重新債務協商，則於更生程序中所最需要之「誠信」已
    有可疑，是抗告人主張之上開事由，自非可採。
  (三)末查，法院蒐集證據之機會及其所盡之努力，均有一定之限
    度，故使當事人輔助法院蒐集證據，實有必要，而證據證明
    之事實，有時雖窮法院之努力，仍不能蒐集、判斷該事實之
    有無，以致無從為法律上之判斷，則應使當事人負舉證之責
    任。又舉證責任者，當事人有提出證據以證明其所主張之利
    己事實為真實之責任。舉證責任之功能，使法院在事實不明
    確之情形下，亦得為事實之認定，其結果非將不利益之判斷
    ，歸諸當事人承受不可，故促其提出利己之主張，並舉證以
    證明之，以利事實之發現。抗告人提起本件抗告，雖主張有
    不可歸責於己之事由，但未能舉證證明其有何新發生之具體
    情事，致支出增加或收入減少，因而有不能履行原協商條件
    或履行顯有重大困難，可認係屬不可歸責於己之事由之情事
    ，則抗告人聲請更生，自不應准許。
四、綜上所述，抗告人聲請更生，違反消費者債務清理條例第15
    1 條第5 項、第6 項所定情形，其聲請即有未合，原裁定駁
    回抗告人更生之聲請，並無不當，抗告意旨指摘原裁定為不
    當，求予廢棄，為無理由，應予駁回。
五、另目前銀行公會就曾經參加95年債務協商而毀諾之債務人，
    提供「個別協商一致性方案」使能再進行協商，聲請人倘有
    履債上之困難，尚非不得與台新銀行等債權人，再次進行解
    決債務之商談，以謀求適當之履行條件，附此敘明。
六、據上論結，本件抗告為無理由，爰依消費者債務清理條例第
    11條第2 項、第15條、民事訴訟法第495 條之1 第1 項、第
    449 條第1 項、第95條、第78條，裁定如主文。
中    華    民    國    98    年    7     月    22    日
                  民事第二庭  審判長法  官  蕭胤瑮
                                    法  官  陳財旺
                                    法  官  張筱琪
上為正本係照原本作成
本件不得再抗告
中    華    民    國    98    年    7     月    22    日
                                    書記官  連思斐


司法院資訊處製作；財團法人民間司法改革基金會備份。
